【裁判字號】    90,易,3456
【裁判日期】    901218
【裁判案由】    詐欺
【裁判全文】
台灣高雄地方法院刑事判決                          九十年度易字第三四五六號
    公  訴  人  臺灣高雄地方法院檢察署檢察官
    被      告  乙○○
右列被告因詐欺案件，經檢察官提起公訴（民國九十年度偵緝字第九七七號），本院
判決如左：
    主  文
乙○○無罪。
    理  由
一、公訴意旨略以：被告明知其債信不佳，陷於不能支付之狀態，竟意圖為自己不法
    之所有，於民國八十七年五月間，在高雄市○鎮區○○路「大發計程車行」參加
    告訴人甲○○為會首召集之民間互助會，每會新台幣（下同）一萬元，會首連同
    會員計二十一會採內標制，被告參加一會，詎被告同年七月間即該會進行至第三
    會時得標，並簽發面額十七萬元之本票交付告訴人甲○○收執以擔保支付死會會
    款，致甲○○陷於錯誤而交付會款後，屢經催討，均避不見面，告訴人甲○○始
    知受騙，因認被告涉有刑法第三百三十九條第一項之詐欺取財罪嫌云云。
二、按犯罪事實應依證據認定之，無證據不得推定其犯罪事實；又不能證明被告犯罪
    或其行為不罰者，應諭知無罪之判決；刑事訴訟法第一百五十四條、第三百零一
    條第一項分別定有明文。次按刑法第三百三十九條第一項詐欺罪之成立，以意圖
    為自己或第三人不法所有，以詐術使人將本人或第三人之物交付為要件。所謂以
    詐術使人交付，必須被詐欺人因其詐術而陷於錯誤，若其所用之方法不能認為詐
    術，亦不致使人陷於錯誤，即不構成該罪，有最高法院四十六年台上字第二六０
    號判例可資參照。
三、公訴意旨認被告涉犯詐欺罪，無非以告訴人甲○○之指訴，及被告所簽發之本票
    一紙，並被告於互助會進行至第三會時即標得會款，隨即未再支付任何死會會款
    為由，認其有詐欺犯意云云。訊據被告固不否認有參加告訴人召集之互助會，並
    於標得會款後，未繳納死會會款之事實，惟堅決否認有詐欺犯意，辯稱：伊係因
    標得會款後，所駕駛之計程車與他人發生車禍，車行將計程車收回，伊經濟因而
    陷於困難，致無能力繳納會款，並非有意詐欺等語。經查：被告參加本件互助會
    係因告訴人需錢急用，又與被告為同車行之計程車司機，因而主動邀被告加入等
    情，業據告訴人於本院審理時自承在卷，告訴人復陳稱被告係於互助會開始後含
  首會約四、五會後，始得標，之前均有正常繳納會款，邀被告參加之前，已知其
    有積欠車行債務未還等語屬實，足認告訴人係於知悉被告對外有債務存在，仍主
    動邀請被告參加其召集之互助會，而被告得標前亦確有正常繳納會款等情無訛，
    嗣被告得標後確有與他人發生車禍，遭車行收回計程車致經濟陷於困難等情，亦
    有被告提出之高雄市○○○○○道路交通事故調查報告表一紙附卷可稽，告訴人
    亦不否認被告於標得會款後約一、二十天與他人發生車禍，車行向被告要求賠償
    修車費並將車子討回，被告無計程車可開，因此無收入等語屬實，是被告辯稱其
    係因標得會款後，與他人發生車禍致經濟陷於困難等情，亦非毫無所據，而民間
    互助會本係民間一種集資供週轉兼儲蓄性質之方法，並由會員出價競標而由最高
    標者得標，被告既係因告訴人主動邀請而參加其所召集之互助會，並正常繳納會
    款，其後又依正常方式標得會款，則被告參加互助會之初，及其後因得標而取得
    告訴人即會首交付之會款，即難謂其客觀上有使用詐術之行為，或告訴人交付會
    款有何陷於錯誤可言，而被告於取得會款後本即得作為其他用途，且其又因發生
    車禍致經濟陷於困難，致無法繼續繳納會款，亦難以被告其後突發之經濟困境，
    致其陷於無支付能力，而謂其於標取會款之初，主觀上即已有不繼續繳納會款之
    不法意圖，至被告簽發本票交告訴人收執，更是一般民間互助會會首要求得標會
    員須簽發相當於應繳死會會款金額之本票供擔保之常情，自不能因被告曾於得標
    時簽發本票交告訴人收執，其後提示不獲兌現，而謂被告以交付本票作為詐欺之
    手段，況告訴人於本院審理時已與被告達成和解，並謂本件純粹是被告經濟發生
    困難致無法繼續繳納死會會款，並非有意詐欺等語屬實，是被告於標會時主觀上
    既無不法所有之意圖，客觀上又無使用詐術之行為，告訴人之交付會款亦非陷於
    錯誤而為，揆之前揭判例意旨，即與詐欺罪之構成要件不符，公訴人所舉證據均
    不足證明被告有詐欺犯行，此外，本院依職權調查，亦查無積極證據足以證明被
    告有公訴人所指詐欺犯行，自應為被告無罪之諭知。
據上論斷，應依刑事訴訟法第三百零一條第一項，判決如主文。
中      華      民      國    九十      年      十二    月    十八    日
                                  臺灣高雄地方法院刑事第二庭
                                      法  官  高  榮  宏
右正本證明與原本無異。
如不服本判決，應於判決送達後十日內，向本院提出上訴狀。
                                      書記官  邱  秋  珍
中      華      民      國    九十      年      十二    月    十八    日


司法院資訊處製作；財團法人民間司法改革基金會備份。
